臺灣高等法院臺中分院民事判決
111年度重上字第36號
上訴人即附帶上訴
被  上訴人  劉于莉  
訴訟代理人  魏其村律師
受告知訴訟  
人          陳聰明  
被上訴人即附帶上訴
上  訴  人  陳銳運  
訴訟代理人  許宜嫺律師
上列當事人間請求分配表異議之訴事件，上訴人對於中華民國11
0年11月30日臺灣彰化地方法院109年度重訴字第189號第一審判
決提起上訴，被上訴人並提起附帶上訴，本院於111年10月5日言
詞辯論終結，判決如下：
    主  文
上訴駁回。
附帶上訴部分，原判決關於下開部分，暨訴訟費用之裁判均廢棄
。
上開廢棄部分，原判決附表所列次序4第1順位抵押權、債權利息
欄所載利息金額新臺幣（下同）402,740元、違約金金額99萬元
、其他利息金額542,466元、無期間違約金金額5百萬元，共計6,
935,206元，均予剔除，由執行法院重新分配。
第一、二審及附帶上訴訴訟費用，均由劉于莉負擔。
    事實及理由
甲、程序方面
　　上訴人即附帶上訴被上訴人（下稱上訴人）主張伊前交付新
    臺幣（下同）4千萬元予受告知訴訟人即再生資產有限公司
    （下稱再生公司）法定代理人陳聰明，向訴外人涂○○購買其
    所取得訴外人○○○○○○○○○股份有限公司（下稱○○○公司），以
    坐落彰化縣○○鄉○○段0000○0000○00000地號建地（下稱系爭3
    筆建地）所設定之5千萬元債權及普通抵押權（下稱系爭抵
    押權）之讓與，倘該抵押權之讓與有瑕疵，致伊無法受優先
    分配上開土地拍賣款，即可歸責陳聰明，伊將對其追償，是
    有對其告知法律上利害關係之必要，核與民事訴訟法第65條
    第1項規定相符，本院業以民國111年7月21日函對其告知（
    同卷281頁），先予敘明。
乙、實體部分
壹、被上訴人即附帶上訴上訴人（下稱被上訴人）主張：緣○○○
    公司前於106年10月25日向涂○○借款3千萬元，而於同年11月
    17日以系爭3筆建地設定系爭抵押權以擔保該債權、債務不
    履行賠償金500萬元及相關程序費用等。嗣該公司於107年3
    月間以6千萬元及1千萬元併將系爭3筆建地及訴外同段00-0
    地號土地售予再生公司（下稱系爭買賣契約），再生公司僅
    依約於同年3月5日給付4千萬元價款（其中3,600萬元係給付
    予○○○公司指定之涂○○以清償上開借款本息），是於同年3月
    14日辦理移轉登記當日，另以系爭3筆建地設定最高限額抵
    押權3千萬元（下稱第2順位抵押權）予其法定代理人陳○○指
    定之訴外人蔡○，後再將之移轉登記予伊。而○○○公司既將系
    爭抵押權所擔保之債務清償完畢，本應予塗銷，陳聰明竟要
    求涂○○將之移轉予上訴人，而為上訴人聲請原法院裁定准予
    拍賣、強制執行，經原法院民事執行處於109年9月3日作成
    分配表（下稱系爭分配表），其受優先受分配107,174,972
    元，尚不足額20,398,316元，伊則完全未受分配。爰請求將
    系爭分配表所列其第1順位債權全數剔除等語。
貳、上訴人則以：陳聰明於107年3月間以投資土地為由，向伊借得5千萬元，允以系爭3筆建地設定第1順位抵押權為擔保，其轉知，乃將借款用以向涂○○買受上開債權，並取得系爭抵押權之讓與作為擔保，縱金額非5千萬元，依證人邱○○所證亦應有4千萬元；且由陳○○、邱○○、蔡○所證、系爭買賣契約之簽訂及蔡○登記為第2順位抵押權人等情，可知渠等確已協議由伊取得系爭抵押權，然為避免登記手續繁雜，始逕約由涂○○讓與系爭抵押權，無礙伊買受取得系爭抵押權及其債權；依系爭收款證明書所載，陳聰明係轉交伊受讓系爭抵押權及債權之對價3千萬元予涂○○，非代○○○公司清償債務，伊也無代陳○○還款之理；至其上再生公司指定伊為受讓人之記載，僅係通常買賣債權或不動產等可指名權利登記名義人之慣用語等詞。　　
參、原審斟酌兩造之主張及攻擊防禦方法之結果，認系爭抵押權
    所擔保債權本金部分業已清償，僅餘遲延利息、違約金及無
    期間違約金等如上，判命更正如其判決附表所示，而為被上
    訴人一部勝訴、一部敗訴之判決。上訴人上訴聲明：原判決
    不利於伊部分廢棄；廢棄部分，被上訴人在第一審之訴駁回
    。被上訴人答辯聲明為：上訴駁回。被上訴人附帶上訴聲明
    ：如主文第2、3項所示。上訴人附帶上訴答辯聲明：被上訴
    人之附帶上訴駁回。　
肆、本院之判斷：
一、下列事項為兩造所不爭執，堪信為真實：
（一）○○○公司、陳○○及訴外人吳○○於106年10月25日向涂○○借款
      3千萬元，並簽立借款契約書暨抵押權設定同意書，約定3
      個月屆期清償3,500萬元予涂○○（原審卷一19至20頁）；
      同年11月17日，○○○公司以系爭3筆建地為涂○○設定系爭普
      通抵押權，用以擔保債務人○○○公司對抵押權人即涂○○上
      開時間之借款契約所生之借款、票據及保證之債務，及取
      得執行名義、保全抵押物、因辦理債務人與抵押權人約定
      之擔保債權種類及範圍所生之手續等費用、因債務不履行
      而發生損害賠償、債務不履行之賠償金500萬元整（同卷1
      11頁）。
（二）○○○公司與吳○○於107年3月1日先與再生公司簽立不動產買
      賣契約，記載其等分別將所有之系爭3筆建地及同段00-0
      地號農牧用地（合稱系爭4筆土地），合以1億3千萬元售
      予再生公司（原審卷一309至313頁）；○○○公司嗣於同年
      月5日再與再生公司就系爭3筆建地另締不動產買賣契約，
      所載買賣價金為99,054,000元（本院卷95至105頁）。惟
      此2份買賣契約均非雙方實際買賣約定之內容（本院卷478
      、479頁）。　　　
（三）涂○○於107年3月5日，在代書邱○○處收受陳聰明所交付約3
      ,600萬元（本院卷156、329、331頁），而於當日簽立收
      款證明書（原審卷一21頁）予再生公司，並於同年月6日
      以同年月5日讓與為登記原因，將系爭抵押權移轉登記予
      上訴人（同卷97至121頁）。　　
（四）○○○公司以於107年3月5日買賣為由，於同年月14日將系爭
      土地辦理所有權移轉登記予再生公司（本院卷445至464頁
      ）；同日，再生公司即以系爭土地設定擔保金額為3千萬
      元之第2順位最高限額抵押權予蔡○；後蔡○再於同年9月28
      日將第2順位抵押權讓與被上訴人（原審卷一203至219、3
      49至363、387至403頁）。
（五）上訴人對債務人再生公司聲請拍賣抵押物即系爭土地，經
      原法院107年度司拍字第177號裁定准予拍賣，其再以之於
      108年1月2日聲請強制執行；被上訴人於同年5月29日聲明
      參與分配（本院卷141頁）；經原法院民事執行處執行後
      ，由上訴人於109年6月19日以1億8百萬元聲明承受，嗣經
      訴外人○○○○○○有限公司聲明優先承買取得。
（六）嗣原法院民事執行處於109年9月3日作成糸爭分配表，經
      分配地價稅249,140元、執行費406,510元與土地增值稅16
      9,378元後，由第1順位抵押權人即上訴人就債權額127,57
      3,288元優先分配（含利息671,233元、違約金46,450,000
      元、其他利息25,452,055元、無期間違約金500萬元，本
      金5千萬元）分配107,174,972元，不足額20,398,316元。
      第2順位以降抵押權人均完全未能受分配（原審卷一37頁
      ）。
（七）被上訴人乃於上開執行程序109年10月12日分配期日前之
      同年9月25日向原法院民事執行處提出書狀聲明異議。
二、被上訴人主張系爭抵押權所擔保之債務業經○○○公司出售系
    爭3筆建地予再生公司時，指示再生公司將應給付之部分價
    金交予涂○○而全部清償完畢，已無可讓與之債權存在，上訴
    人所稱抵押債權優先權無據。上訴人則要以伊係借款予陳聰
    明向涂○○買受而受讓系爭抵押權與擔保之債權等詞置辯。是
    本件兩造之所爭，主要在於被上訴人主張系爭抵押權所擔保
    之相關債權業已全數清償完畢，是否有據？上訴人抗辯其係
    向涂○○買受而受讓系爭抵押權及所擔保之債權，有無可採？
    被上訴人請求系爭分配表關於次序4所列上訴人之第1順位抵
    押權債權原本5千萬元、利息債權671,233元、違約金債權46
    ,450,000元、其他利息債權25,452,055元、違約金債權5百
    萬元，均應予剔除，不得列入分配，而應重新按債權比例分
    配，是否有理？系爭抵押權是否尚有未清償部分而得讓與上
    訴人據以主張優先分配？　　　
三、按當事人主張有利於己之事實，就其事實有舉證之責任，民
    事訴訟法第277條前段定有明文。且按解釋意思表示，應探
    求當事人之真意，不得拘泥於所用之辭句，民法第98條定有
    明文。又真意何在，應以立約當時、過去事實及其他一切證
    據資料為斷定之標準，於文義上及理論上詳為推求，須合於
    經驗法則；私人契約，並應通觀全文；無非在兩造就意思表
    示真意有爭執時，自該意思表示所植基之原因事實、經濟目
    的、社會通念、交易習慣、一般客觀情事及當事人所欲使該
    意思表示發生之法律效果等面象為全盤之觀察，並將誠信原
    則涵攝在內，藉以檢視其解釋結果是否符合公平原則，以為
    判斷之基礎（最高法院18年上字第1727號、19年上字第28號
    、第58號、第453號、87年度台上字第2877號、105年度台上
    字第595號、104年度台上字第2369號、110年度台上字第300
    1號判決意旨參照）。再按抵押權為擔保物權之一種，於該
    抵押權擔保期間，須有擔保之債權存在；而債之關係消滅者
    ，其債權之擔保及其他從屬之權利，亦同時消滅，民法第30
    7條定有明文。是債務人若依債之本旨向債權人清償完畢或
    主權利因時效消滅者，其債之關係及從屬之權利均亦隨同消
    滅（同法院98年度台上字第1265號、99年度台上字第1617號
    判決意旨參照）。
四、查被上訴人就所主張系爭第2順位抵押權所擔保債權之存在
    ，業於聲請參與分配時提出由再生公司與陳聰明所共同簽發
    、票載發票日107年3月5日、發票金額3千萬元之本票影本1
    紙（本院卷145頁）為據，核與證人即承辦代書邱○○所證、
    經證人即仲介蔡○所認同之再生公司係因向陳○○之○○○公司購
    買系爭土地，「設定3,000萬元是買賣價金不足的部分，實
    際買賣價金是7,000萬元，再生公司只有給付4,000萬元，故
    院冠廷要求設定3,000萬元指定登記在蔡○名下」（同卷153
    、245頁）等情，及蔡○與陳○○就此確立有不動產借名登記契
    約書（原審卷二20、61頁），約定該抵押權即「彰化縣北斗
    地政事務所107年3月收件13390號」之設定為陳○○借蔡○之名
    登記之情，乃至系爭第2順位抵押權登記名義人，嗣確經蔡○
    再移轉登記予陳○○所指定之被上訴人等登記資料之記載，及
    再生公司與陳聰明所共同簽發之上開本票現已由被上訴人所
    持有而據以聲請本件參與分配等情，所綜合呈現被上訴人係
    自陳○○取得該本票債權及抵押權之事實（原審卷二61頁、本
    院卷245頁），大致符節，證人陳○○並於原審證陳其業透過
    代書邱○○將該債權及抵押權讓與被上訴人明確（原審卷二14
    頁），與證人陳聰明於另案或本件所證再生公司係設定第2
    順位予涂○○或其所指定之蔡○（本院卷428、477頁）之詞，
    顯有出入。堪認被上訴人受讓取得第2順位抵押權所擔保債
    權之存在。上訴人原指其異議不適格，尚乏其由，於本件最
    後言詞辯論時就被上訴人當事人適格與否已表不爭執（本院
    卷544頁），先予敘明。
五、次查再生公司乃於107年3月5日向○○○公司買受而於同年月14
    日登記取得系爭土地，有所調登記資料所附土地所有權買賣
    移轉契約書（本院卷452、453頁）之記載可參；而依證人即
    為雙方製作該約之代書邱○○所證，實際之買賣價金連同一併
    所買之上開00-0地號農地合為7千萬元，由陳聰明在其事務
    所交付4千萬元，經陳○○將其中3,600萬元用以返還其等所欠
    涂○○之借款本息等一切欠款，餘款則交予陳○○，尚未給付之
    3千萬元價金則另設定同額之抵押權予陳○○所指定之蔡○（同
    卷152、153、156頁）以為擔保等情，可知陳聰明所交付4千
    萬元，係再生公司向○○○公司買受系爭土地而為價金給付之
    一部，是有前述再生公司於事後以買賣名義取得系爭土地所
    有權，及移轉所有權移轉登記當日另設定3千萬元抵押權予○
    ○○公司法定代理人所指定借名登記人蔡○等情事之伴隨發生
    ，核與證人即債權人涂○○所證伊實際所借陳○○等人之3千萬
    元等相關款項，已由其請陳聰明在邱○○事務所替其全部還清
    ，陳聰明還款時僅表示該款係向朋友所拿、替陳○○來還錢而
    已，伊不知其等內部關係為何，也未悉陳聰明何以替陳○○還
    債，但因已還款，始同意將所設定抵押權轉讓予再生公司指
    定之上訴人（本院卷236至240頁）等語，大致相符，除可見
    系爭抵押權所擔保之相關債權業已全數獲償外，且於借款人
    涂○○之認知，係陳○○請陳聰明前來還款（同卷236頁），陳
    聰明則係為陳○○還款，並無上訴人所稱陳聰明係向涂○○購買
    其對○○○公司系爭債權之情（同卷239頁），否則，自當與出
    賣人涂○○就買賣標的即上開債權及抵押權之出售達成買賣合
    意，所稱債權及抵押權買賣關係之成立，始稱完備，衡情，
    出賣人涂○○就此應無不知之理，堪認上訴人此之所辯，應仍
    僅處於其與陳聰明內部間片面之主觀認知中，客觀上尚未形
    諸與涂○○就所稱債權及抵押權之買賣達成合意的具體行動；
    反之，由陳聰明於同一時間，另以再生公司名義與○○○公司
    達成上開土地買賣之約定，而買賣價金之支付，依證人邱○○
    所證，陳聰明所給付4千萬元中，內含為陳○○清償所欠涂○○
    之全部款項3,600萬元等情，則明確可悉陳聰明之付款予涂○
    ○，係為給付再生公司買受上開土地之價金而來。是縱上訴
    人有意透過陳聰明向涂○○買受債權及抵押權，亦僅停留在上
    訴人與陳聰明內部意思階段，因未見有與涂○○就此具體達成
    買賣合意之存在，對上訴人與陳聰明以外之人而言，即無受
    拘束之理。上訴人主張乃經由陳聰明買向涂○○買受上開債權
    及抵押權之詞，尚屬無憑。
六、雖邱○○另證言陳○○及○○○公司在清償所欠涂○○上開款項全部
    後，並未將系爭抵押權登記塗銷，而係由陳聰明、蔡○及陳○
    ○協議將之移轉予陳聰明指定之上訴人；涂○○也證稱陳聰明
    前來替陳○○還款後，伊乃同意將抵押權轉讓予再生公司指定
    之上訴人（本院卷153、238頁）等情。惟按抵押權乃附麗於
    其所擔保之債權，其發生、移轉及消滅，均隨所擔保之債權
    而定，已如前述；而查系爭抵押權係屬普通抵押權，其所擔
    保債權之範圍，依前揭抵押權從屬性之說明及登記公示之效
    力，當僅特定以登記資料及權利證明書所載擔保之債權等相
    關款項（原審卷一111頁）為限；且查再生公司之法定代理
    人陳聰明係為該公司向○○○公司買受系爭土地，始依陳○○指
    示給付3,600萬元予涂○○，以清償陳○○等人所欠系爭借款全
    部，業經涂○○與邱○○等人證述如前，而依系爭抵押權他項權
    利證明書所載，系爭抵押權所擔保之債權種類、範圍及其他
    擔保所及，既已特定約以系爭借款契約所發生之借款相關債
    務與程序費用等為限，則於再生公司為給付買受系爭土地之
    部分價金，而依陳○○指示將該部分價金交予涂○○作為清償系
    爭借款全部之用後，因系爭抵押權所擔保之債權等相關款項
    已獲全部清償完畢，依前揭說明，該債權及所附擔保等其他
    從屬權利，即當隨之消滅，無得於失所依附，卻尚可獨立存
    在，而可另行讓與之餘地；且依證人涂○○上開所證可知，其
    係因陳聰明已替陳○○還清所有欠款，始同意將系爭抵押權移
    轉登記予陳聰明所指定之上訴人，惟涂○○就此已全數獲償完
    畢，其乃於其債權全部獲償後始同意將系爭抵押權移轉予陳
    聰明所指定之上訴人，業據其證述如前，則上訴人所受讓取
    得者亦僅係抵押權之形，已無所擔保債權之實；況依證人邱
    ○○所證（本院卷153頁）及系爭收款證明書所載（原審卷一2
    1頁），上訴人更僅係陳聰明之再生公司所指定系爭抵押權
    之受讓人，而再生公司既已買受取得系爭土地之所有權，依
    法，系爭土地原所設定之系爭抵押權自亦隨之與所取得之所
    有權混同而不復存在，亦無再指定由上訴人受讓可言。上訴
    人此之主張，仍無可採。
七、又證人陳聰明雖證陳伊係代理上訴人向涂○○購買系爭債權及
    抵押權，而交付3千萬元及1千萬元中之700萬元利息予涂○○
    ，為使上訴人之權益得以立即受保障，而與涂○○、陳○○協議
    將系爭抵押權逕移轉予上訴人（本院卷354、355、471、472
    、476頁）等詞；且證人蔡○亦證稱陳聰明介紹上訴人向涂○○
    買債權及抵押權，涂○○將其抵押權讓與上訴人以為擔保（同
    卷242、243頁）等言；另系爭收款證明書也記載涂○○係收受
    陳聰明所「轉交」之款項，而同意將債務人以系爭3筆建物
    所設定之普通抵押權讓與再生公司指定之受讓人即上訴人之
    旨（原審卷一21頁）。惟查：
（一）上訴人之交付陳聰明3千萬元及1千萬元係屬借貸關係，業
      據上訴人自陳在卷（本院卷478頁），核與其聲請本件執
      行所附再生公司與陳聰明出具於107年3月6日所立借據及
      本票所載之情符節（執行卷一），其中借據已明示借款人
      再生公司法定代理人陳聰明向上訴人借得5千萬元，以便
      取得○○○公司與吳○○各自所有系爭4筆土地，除以抵押權讓
      與外，願於107年3月6日起3個月內清償及給付利息之旨（
      原審卷一315頁）。且查陳聰明於本件執行程序中，向執
      行法院所提切結聲明書亦對「因借貸關係無力清償抵押債
      權人劉于莉女士」，深表歉意（執行卷一）；於另件臺灣
      新北地方法院110年度聲判字第90號由訴外人李○○對陳○○
      等人所聲請交付審判刑事程序中，則在向臺灣新北地方檢
      察署所調卷中，作證表示伊「向友人劉于莉借款4,000萬
      元，以清償涂○○3,000萬元」、伊為向涂○○買回債權「先
      支付3,000萬元給涂○○，該3,000萬元是我向劉于莉借的」
      （本院卷428、431頁），與其於本件所證係代理上訴人向
      涂○○買受系爭債權及抵押權，顯相齟齬。則該款既係陳聰
      明等人向上訴人所借以買受系爭4筆土地，即無再由陳聰
      明代理其向涂○○購買系爭抵押權及所擔保之債權可言。
（二）而陳聰明乃係為再生公司以總價7千萬元向○○○公司及吳○○
      合買上開4筆土地，始在代書邱○○事務所給付4千萬元價金
      ，而依陳○○指示將其中3,600萬元交付予涂○○（本院卷236
      頁），以清償陳○○所欠涂○○之全部款項，未給付部分，則
      應陳○○要求設定3千萬元抵押權予所指定之蔡○等情，業據
      證人邱○○及涂○○各自證述如上，以涂○○為債權人、邱○○基
      於承辦代書之中立立場，相對於陳聰明之以上訴人債權代
      理人自居，或上訴人所認之借款人而言，顯未有利害，應
      無偏頗一方之虞，所證自較可信。而由陳聰明係將上訴人
      所交4千萬元中之3,600萬元用以給付涂○○，餘款則交予陳
      ○○，於涂○○之認知，陳聰明乃係應陳○○所請前來還款，其
      並不知有上訴人所稱向其買受對○○○公司之債權一節（同
      卷238、239頁），而再生公司於登記取得系爭3筆建地之
      日，即設定3千萬元抵押權予○○○公司法代理人陳○○所借名
      登記之蔡○名下（原審卷一133、149、167頁、同卷二20、
      31頁）等所建構之情，客觀上與邱○○所證陳聰明之付款予
      涂○○，係為上開購地價金之給付，以清償陳○○等人上開所
      借相關款項一情，亦無不牟，此與陳聰明為再生公司向○○
      ○公司購地價金之給付顯非無關。是陳聰明所給付之4千萬
      元縱係向上訴人所借，然其對外既已用向鮮之路購地價金
      之給付，委無再以之代理上訴人向涂○○買受系爭抵押權及
      所擔保債權之可能，自未可將私下借款以對外投資買地，
      而將內部借貸關係與外部之購地行為，混為一談。
（三）陳聰明雖又證稱再生公司向○○○公司及吳○○購買系爭4筆土
      地之價金合僅1千萬元，並提出授權書1紙（本院卷419頁
      ），以圖證明。然查該授權書乃○○○公司與吳○○於107年2
      月6日出具予蔡○，內容主要係表示願將系爭4筆土地授權
      蔡○讓售予其指定之買方，「其所約定之『殘存價款』新台
      幣壹仟萬元，悉數交由蔡○收取」之旨，由所謂殘存價款1
      千萬元等言，尚無以得悉系爭4筆土地之確切總價數額為
      何；而蔡○其後於原審作證時，自稱其並未參與系爭土地
      買賣過程（原審卷二17、19頁），可見實際上亦未按該授
      權書所載進行買賣；且查再生公司與○○○公司及吳○○嗣於
      同年3月1日、5日分就系爭4筆土地及3筆建地另締上開買
      賣契約，所分別約定之價金各為1億3千萬元及9千9百餘萬
      元，雖均未以之實際成交，然仍可見其數額與上訴人所稱
      1千萬元相去甚遠，與○○○公司及吳○○於106年間買受系爭4
      筆土地之不動產權利移轉證明書所載，其等所買受之代價
      合計達130,054,000元（本院卷385、387頁）相比，則出
      入更大；而依所調再生公司自○○○公司買受取得系爭3筆建
      地之登記資料所附買賣契約，雙方所約定該3筆建地之價
      金則為66,653,600元，與邱○○所證系爭4筆土地實際之成
      交總價為7千萬元相當，和陳聰明所證則仍有數倍之差；
      況倘如陳聰明所證購地之價金合僅1千萬元，並業以向上
      訴人所借款項給付完畢（同卷476頁），其又何有於已為
      上訴人以3千萬元向涂忠泰買受系爭債權及抵押權後，再
      以個人所向上訴人另借1千萬元之7百萬元給付涂忠泰利息
      （同卷476頁），而再生公司於登記取得上開3筆建地時，
      又何有於同日立即設定3千萬元抵押權予陳○○所借蔡○名義
      之必要；陳聰明雖復否認該抵押權之設定係陳○○借蔡○名
      義云云，惟與蔡○就此所證（原審卷二20頁、本院卷245頁
      ）及其與陳○○所締不動產借名登記契約書（原審卷二31頁
      ）之記載，顯有未合，自不值採。
（四）再查蔡○雖證稱陳聰明介紹上訴人來幫陳○○還錢、向涂○○
      買債權（本院卷242頁）云云。然此與涂○○、邱○○上開所
      證已有出入，且其後亦不否認同一時間再生公司另以7千
      萬元向○○○公司等購地，而由陳聰明出面償還涂○○3千萬元
      借款，並給付部分款項予陳○○，尚欠鮮之路3千萬元則由
      陳○○指定用其名義設定系爭第2順位抵押權（同卷245頁）
      之事實，而陳聰明為再生公司向○○○公司購地而向上訴人
      借款以給付價金，與其有無代理上訴人向涂○○購買系爭抵
      押權及所擔保之債權，係屬二事，無可同時併存。蔡○此
      部分所證，亦無可信其實。
（五）復查系爭收款證明書中，何以記載陳聰明「轉交」款項，
      收款人涂○○並不知情，且其係因陳聰明已替陳○○返還全部
      借款，始同意將系爭抵押權讓與再生公司指定之上訴人，
      對陳聰明等人內部關係為何，亦無所知；於上訴人詢及「
      陳聰明是否有講這個錢要向你買受你對○○○公司的債權」
      時，則僅表示「他替陳○○來還錢而已，後面他們如何處理
      我不知道」，均據證人涂○○證述在卷（本院卷237至239頁
      ）；且觀該證明書僅載陳聰明「轉交」，並未見轉交之人
      ；而涂○○純係因陳聰明已替陳○○等人還款而應其要求簽署
      該證明書，並同意將系爭抵押權讓與其指定之上訴人，亦
      無上訴人單方所認債權買賣之存在，業詳述如前。則綜參
      上開各情，仍難憑以遽認涂○○有與上訴人所稱受其委任之
      陳聰明達成系爭抵押權及所擔保債權買賣合意之成立。
（六）則系爭普通抵押權所擔保之全部債權，既已於陳聰明及再
      生公司向○○○公司等買受系爭4筆土地時，經陳○○指示，將
      部分價金用以清償該債務完畢，依前揭抵押權從屬性之說
      明，該從屬之抵押權即隨之消滅，縱因尚未塗銷登記而將
      之轉讓上訴人，上訴人所取得者，亦僅剩抵押權之名，已
      無其實。至上訴人借款予陳聰明，與陳聰明用以對外購地
      ，係屬二事，不能混淆，其借款之擔保，因屬特定，與原
      所設定系爭普通抵押權之債權原因事實不同，尚乏借其殼
      以為擔保之基礎，依法應另行為之，上訴人誤以讓與方法
      替代，仍不能以之對抗第三人，交易秩序之安全，始得以
      保障。
八、復查陳聰明所稱合作協議書第1條所約明協議人合意之抵押
    物登記承受所有權人為訴外人吳○○之○○貿易股份有限公司，
    與其後系爭4筆土地實際分別登記於○○○公司及吳○○名下，顯
    不相同，難認係基於上開合作協議而為上開土地登記名義人
    ，也無以認係受陳聰明等人之委任，亦經陳聰明所提臺灣新
    北地方法院110年度聲判字第90號裁定（本院卷頁）認定明
    確，而該件聲請人即本件訴外人李○○之主張，已為該件所不
    採，且○○○公司等倘確係陳聰明等人之被借名登記人，即無
    由陳聰明再出資買受該等土地之情事發生，上訴人就所稱○○
    ○公司與吳○○為受借名登記之名義人仍應負舉證之責。且由
    證人邱○○之證述可知，本件陳○○等人之經由蔡○介紹向涂○○
    借款，乃係為給付系爭4筆土地之承受款（本院卷151、152
    頁）而來，與陳聰明所證其受陳○○等上開協議人委任辦理系
    爭4筆土地之承受，亦有未牟；而其於上開刑事程序中所證
    涂○○希望其債權最終可拿回6千萬元，故其另設定3千萬元最
    高限額第2順位抵押權予涂○○云云，除與涂○○所證陳○○等人
    向其所借已全部還清一情（本院卷238頁）相違外，更未見
    有其所稱設定第2順位抵押權予涂○○事實之存在，且原設定
    於蔡○名下之第2順位抵押權，乃係其基於與陳○○借名登記之
    約定而來，此有兩人所立之上開不動產借名登記契約書等可
    參。是衡陳○○等人之向涂○○借資辦理系爭4筆土地之承受，
    與陳聰明之向上訴借款以向陳○○等人買受該等土地，所為無
    非均係借貸以為投資，情形雖無不同，然前後各自所借，究
    屬二事，若欲求借貸之擔保，本應分別為之，無從將已全獲
    清償之前貸所尚未塗銷之抵押權，讓與作為後貸擔保之餘地
    。上訴人主張，與法尚有未合，不能為採。　　
九、綜上所述，系爭抵押權所擔保之借貸關係既已全獲清償，依
    法，從屬於擔保債權之系爭抵押權即隨之消滅。上訴人主張
    其受讓取得該債權及抵押權，請求優先受分配無據。原審認
    上訴人已受讓取得系爭借貸之相關債權，但以本金已獲清償
    ，而判命將本金3千萬元部分自系爭分配表剔除，此部分理
    由與本院所認雖有不同，但結論並無二致；上訴人就此之上
    訴仍應認為無理由，而駁回其上訴。又執行法院依登記之形
    式製作系爭分配表，認上訴人得獲次序4第1順位抵押權之優
    先分配，尚有未洽；而原審雖認其受讓取得僅剩利息等債權
    而判命更正系爭分配表如其判決附表次序4第1順位抵押權及
    其分配金額，均有違誤。從而，被上訴人附帶上訴請求將更
    正後系爭分配表所列次序4上訴人第1順位優先受分配債權之
    記載全部剔除後，予以重新分配，堪認有理，應予准許，應
    由本院將原審判命更正系爭分配表部分予以廢棄，改判如主
    文第二項所示。
十、本件事證已臻明確，兩造其餘之攻擊或防禦方法及所用之證
    據，經本院斟酌後，認為均不足以影響本判決之結果，爰不
    逐一論列，附此敘明。
十一、據上論結，本件上訴為無理由，附帶上訴為有理由，爰  
      判決如主文。　　
中　　華　　民　　國　　111 　年　　10　　月　　19　　日
　　　　　　　　　民事第三庭    審判長法　官  黃玉清
　　　　　　　　　　　　　　          法　官  涂秀玲
　　　　　　　　　　　　　　　        法　官  葛永輝 
正本係照原本作成。
如不服本判決，應於收受送達後20日內向本院提出上訴書狀，其
未表明上訴理由者，應於提出上訴後20日內向本院補提理由書狀
（均須按他造當事人之人數附繕本）。因疫情而遲誤不變期間，
得向法院聲請回復原狀。
上訴時應提出委任律師或具有律師資格之人之委任狀；委任有律
師資格者，另應附具律師資格證書及釋明委任人與受任人有民事
訴訟法第466條之1第1項但書或第2項所定關係之釋明文書影本。
如委任律師提起上訴者，應一併繳納上訴裁判費。

                                      書記官   黃湘玲
　　　　　　　　　　　　　　　　　　　
中　　華　　民　　國　　111 　年　　10　　月　　19　　日